臺灣高雄地方法院刑事判決　　　　　　95年度簡上字第1411號
上　訴　人
即　被　告　丙○○
上列上訴人因違反保護令罪等案件，不服本院簡易法庭95年度簡
字第6602號，中華民國95年10月27日第一審判決（聲請簡易判決
處刑書：臺灣高雄地方法院檢察署95年度偵字第26457 號），提
起上訴，本院管轄第二審之合議庭認不得以簡易判決處刑，改依
通常程序自為第一審之審判，判決如下：
    主  文
原判決撤銷。
丙○○無罪。
    理  由
一、本件聲請簡易判決處刑意旨略以：上訴人即被告丙○○與告
    訴人甲○○係夫妻，2 人間具有家庭暴力防治法第3 條第1
    款所定之家庭成員關係。被告丙○○前於民國 (下同)94 年
    6 月15日經臺灣高雄地方法院依家庭暴力防治法第13條規定
    ，以94年度家護字第592 號民事通常保護令裁定令其不得對
    甲○○實施身體或精神上不法侵害之行為，不得直接或間接
    對於甲○○為騷擾行為，保護令有效期間為1 年，詎其明知
    上揭保護令裁定之內容，竟仍於95年6 月14日17時許，在高
    雄市○○區○○路22號其住處騎樓內，因甲○○前往上址探
    視小孩，見丙○○帶同女子葉寶貞下樓，葉寶貞並坐上丙○
    ○所有停放於騎樓之車號D8-2806 號自用小客車內，甲○○
    心生憤怒，隨即經由自小客車之左後車門，進入後座並欲查
    看車上之女子係何人，而與丙○○發生爭執，丙○○為阻止
    甲○○查看葉寶貞之面貌，隨即基於傷害及違反保護令之犯
    意，用力將甲○○拉出車外，造成甲○○受有右上臂抓傷、
    左手腕及前臂瘀腫等傷害，而違反法院所為前開裁定。因認
    被告涉犯家庭暴力防治法第50條第1 款之違反保護令罪與刑
    法第277 條第1 項傷害罪嫌等語。
二、按犯罪事實應依證據認定之，無證據不得認定犯罪事實；次
    按不能證明被告犯罪或其行為不罰者，應諭知無罪之判決，
    刑事訴訟法第154 條第2 項、第301 條第1 項分別定有明文
    。復按，對於現在不法之侵害，而出於防衛自己或他人權利
    之行為，不罰。但防衛行為過當者，得減輕或免除其刑。刑
    法第23條定有明文。又刑法上之防衛行為，祇以基於排除現
    在不法之侵害為已足，防衛過當，指防衛行為超越必要之程
    度而言，防衛行為是否超越必要之程度，須就實施之情節而
    為判斷，即應就不法侵害者之攻擊方法與其緩急情勢，由客
    觀上審察防衛權利者之反擊行為，是否出於必要以定之 (最
    高法院48年台上字第1475號、63年台上字第2104號判例要旨
    參照)。
三、本件公訴人認被告即上訴人丙○○涉有上開犯行，無非係以
    ：告訴人甲○○於警詢、偵查中之指訴，及健仁醫院出具之
    受理家庭暴力事件驗傷診斷書、臺灣高雄地方法院94年度家
    護字第592 號民事通常保護令各1 份及現場照片2 張，為其
    依據。訊據被告丙○○固坦承於上開時、地，明知尚在保護
    令有效期間，仍與告訴人甲○○發生爭執，並有將甲○○拉
    出其自用小客車之行為，致告訴人甲○○受有前揭傷害等情
    不諱。惟矢口否認有何傷害犯行，辯稱：「他打開左後車門
    坐在後座的邊緣，腳在車門外，當時他在吵，我要開車離去
    ，她防礙我的行動自由，我就把她拉起來，我並沒有推告訴
    人，告訴人連續了開三次車門，第一次我要倒車時告訴人把
    我左後車門打開，結果車門撞到樑柱，並凹了一個洞。我坐
    上車把門關上，到駕駛座內，告訴人又把左後車門打開，我
    又下車把後車門關上，再到駕駛座。告訴人又同樣把後車門
    關上，第四次告訴人直接就坐在後座邊緣不讓我離開，並說
    我在外面有女人，出去會給車撞死。之後我就把告訴人拉起
    來，我告訴她，你防礙我自由，我會告妳，告訴人才作罷，
    後來我才順利離開。我沒有動手傷害她及違反保護令，我只
    有拉告訴人的左、右手臂，是正當防衛。」等語。 (一)經
    查，被告於上開時、地與告訴人發生爭執，並將告訴人拉出
    車外，致告訴人甲○○受有右上臂抓傷、左手腕及前臂瘀腫
    等傷害，此有健仁醫院出具之受理家庭暴力事件驗傷診斷書
    1 紙附卷可按。本院審酌：(一)本件案發當時之情狀，係被告
    帶一名女子即葉寶貞自被告家中走出，而被告與告訴人尚未
    離婚，告訴人因憤怒而進入車內查看葉寶貞係何面貌，被告
    見告訴人進入車內，急欲將告訴人拉出車外；惟告訴人既未
    見葉寶貞之面貌，被告即欲拉告訴人出車外，告訴人自不甘
    就此離開該車輛，被告自需施以極大之力量使告訴人無法抗
    拒而離開車輛，是被告前開辯稱僅單純將告訴人拉起云云，
    尚難採信。(二)又被告與告訴人感情並非融洽，此由告訴人於
    94 年 間申請保護令即可佐證，復觀當時被告對告訴人查看
    葉寶貞之行為，深感不滿，是以被告強拉告訴人出車外之時
    ，自不會考慮告訴人是否因該行為而受傷，而具有不確定之
    傷害故意甚明。(三)此外，被告坦承有拉告訴人的左、右手臂
    ，以雙手自告訴人背後穿過其腋下抱告訴人出來等語，亦核
    與告訴人所受傷害相符。是被告前揭所辯「有拉告訴人的左
    、右手臂」，顯係避重就輕之詞，其確有傷害之犯行，洵堪
    認定。 (二)惟 查，證人即告訴人甲○○於本院96年1 月18
    日審理時證稱：「 (檢察官問：九十五年六月十四日下午五
    點是否有去楠梓區○○路22號？)( 證 人答：是。)」 、「
     (檢察官問：那天為什麼去那邊？)( 證 人答：我去幫我兒
    子拿藥，我早去了，所以我就在我家前面等我兒子。後來五
    點十幾分時，我看到被告出來，他東張西望，還把門扣的緊
    緊的，我覺得很奇怪。他進進出出一共三次，第三次出來時
    ，他把他車子前、後門打開，後來他回到家門口，把門打開
    ，進去叫人，結果我就看到一個女生，那個女生把頭遮駐，
    從駕駛座進去，直接坐到副駕駛座上，我就直接從車子後門
    進去，我要看那個女生長怎樣，被告就硬拉我出來，被告把
    後門關上，我又從駕駛座的門進去，被告又把我拖出來，被
    告就倒車，剛好他之前沒有把後門關緊，後門打開卡到柱子
    ，所以我沒有被撞到，被告又下車把門關好，就直接開車離
    開。)」 、)」 、「 (檢察官問：第一次進入車子時，你是
    坐到那個位置？證人答：後座的中間位置。我兩隻腳都進去
    了。)」、「(檢 察官問：你的整個人都已經在車子裡面？
    證人答：是。)」 、「 (檢察官問：你進去車子的目的？證
    人答：我要看那個女生的長相。)」 、「 (檢察官問：你第
    二次從駕駛座進去車子時，你人有完全進去車子裡面？證人
    答：有。)」 、「 (審判長問：被告把你從車子拖出來時，
    把你抓傷？)( 證 人答：是，他把我拉出來的時候把我推向
    後面。) 」、「 (審判長問：他還有無動手打你？)( 證 人
    答：沒有另外動手。)」 、「 (審判長問：那輛車子是誰的
    ？)( 證人 答：他的。)」 、「 (審判長問：車子都是誰在
    使用？證人答：他在使用。)」 、「 (審判長問：你自己本
    身有無車子？證人答：有。)」 等語 (見當日審判筆錄)，
    足見被告於本件案發之前，已準備駕車搭載案外人葉寶貞離
    開現場，適被告見告訴人進入其使用之D8-2806 號自用小客
    車，為免告訴人看見葉寶貞之面貌，乃將告訴人拉出車外，
    嗣見告訴人再度進入車內，被告乃再以強力將告訴人拉出車
    外。惟被告將告訴人拉出車外之後，並無另外動手毆打告訴
    人，更足徵被告當時確實想儘快離開現場，然告訴人一再進
    入告訴人使用之前揭自用小客車內，客觀上已足以妨害被告
    駕車離開之行動自由。是以，被告縱有以強力將告訴人拉出
    車外，並於拉扯之間造成告訴人受有右上臂抓傷、左手腕及
    前臂瘀腫等傷害，核其所為應屬排除侵害之正當防衛行為。
    另查告訴人所受傷害之情況，並非嚴重，且被告僅係徒手將
    告訴人拉出車外，衡諸社會觀念，亦難認被告之上開防衛行
    為，有何過當之處。 (三)公 訴人雖以：告訴人進入被告的
    車內，是為了要看清楚案外人葉寶貞之面目，因為告訴人與
    被告是夫妻關係，其看到被告載一個陌生女子，心中有所懷
    疑，是合於常情；且告訴人基於懷疑的心態要去看清楚葉寶
    貞之面貌，所以告訴人上車並不屬於不法的侵害，告訴人所
    為應不逾於法律許可之範圍，所以被告抓、拖告訴人的行為
    ，並不構成正當防衛等語。惟查，證人林淑美於本院96年1
    月18日審理時坦承前揭自用小客車係被告所有，亦為被告使
    用，其本身有自己使用的車輛等情 (見前揭審判筆錄)， 則
    告訴人既未與被告共同使用上開自用小客車，縱其發覺被告
    搭載陌生女子，認有侵害其權益之事，其自應循法律途徑主
    張權利，但被告當時既未對告訴人實施任何妨害權益之行為
    ，告訴人自亦無權進入被告之自用小客車；且證人林淑美於
    前揭審理期日亦證稱其看見被告將前揭車子之前、後門打開
    ，其顯已知悉被告當時有意駕車離開現場 (見前揭審判筆錄
    )， 惟證人林淑美竟一再進入被告之自用小客車內，客觀上
    確實妨害被告駕車離去之行動自由。對被告而言，自屬現在
    不法之侵害，被告自得依法排除該不法之侵害，縱於排除侵
    害之過程中造成告訴人受傷之結果，因其排除侵害之行為並
    無過當之處，仍屬刑法第23條之正當防衛行為。公訴人認被
    告所為，並不符合正當防衛之要件，尚有誤會。 (四)綜上
    所述，被告丙○○所辯正當防衛之情節，應堪採信。公訴人
    提出之上開證據僅能證明被告確有於上開時、地與被告發生
    爭執，並徒手將告訴人拉出車外而致告訴人受有右上臂抓傷
    、左手腕及前臂瘀腫等傷害之事實，惟被告上開傷害及違反
    保護令之行為既符合刑法正當防衛之要件，依法自屬不罰。
    揆諸前開法條之規定，依法自應為被告無罪之諭知。原審未
    察遽予論罪科刑，容有未洽，被告上訴意旨認其並無傷害及
    違反保護令之犯行，並無理由，惟其辯稱係正當防衛，據以
    指摘原判決不當，為有理由，自應由本院撤銷原判決，並改
    諭知無罪判決。
四、末按檢察官聲請以簡易判決處刑之案件，經法院認為有第45
    1 條之1 第4 項但書之情形者，應適用通常訴訟程序審判之
    ，刑事訴訟法第452 條定有明文；且對於簡易判決之上訴，
    準用刑事訴訟法第3 編第1 章及第2 章之規定，管轄第二審
    之地方法院合議庭受理簡易判決上訴案件，應依通常程序審
    理。其認案件有刑事訴訟法第452 條之情形者，應撤銷原判
    決，逕依通常程序為第一審判決，法院辦理刑事訴訟簡易程
    序案件應行注意事項第14項亦規定詳盡。本件經本院審理後
    ，認被告應為無罪之諭知，已如前述，而有刑事訴訟法第45
    1 條之1 第4 項但書第3 款之情形，故依前揭規定，應由本
    院合議庭逕依通常程序審理後，自為第一審判決，檢察官或
    被告如不服本判決，仍得於法定上訴期間內，向管轄之第二
    審法院提起上訴，附此敘明。
據上論斷，應依刑事訴訟法第455 條之1 第1 項、第3 項、第45
2 條、第369 條第1 項前段、第364 條、第301 條第1 項，判決
如主文。
本案經檢察官乙○○到庭執行職務。
中　　華　　民　　國　　96　　年　　1 　　月　　31　　日
                  刑事第九庭   審判長法　官  王啟明
                                     法　官  謝梨敏
                                     法　官  陳建和
以上正本證明與原本無異。
如不服本判決，應於判決送達後10日內向本院提出上訴狀。
中　　華　　民　　國　　96　　年　　1 　　月　　31　　日
                                     書記官  林姵妤
